【裁判字號】    98,上,950
【裁判日期】    981229
【裁判案由】    塗銷信託登記
【裁判全文】
臺灣高等法院民事判決                   98年度上字第950號
上  訴  人  甲○○
被  上訴人  乙○○
訴訟代理人  潘維成律師
上列當事人間塗銷信託登記事件，上訴人對於中華民國98年6月
30日臺灣桃園地方法院98年度訴字第846號第一審判決提起上訴
，本院於98年12月15日言詞辯論終結，判決如下：
    主      文
上訴駁回。
第二審訴訟費用由上訴人負擔。
    事實及理由
一、被上訴人起訴主張：伊於民國 (下同) 91年間因積欠卡債，
    上訴人藉口為伊辦理相關清償債務手續，要求伊將身分證及
    印鑑交由上訴人保管，詎上訴人在取得伊身分證及印鑑後，
    未經伊同意，擅自將伊所有坐落桃園縣蘆竹鄉○○段268-1
    、268-3地號土地 （下稱系爭土地）信託登記至自己名下，
    該信託行為應屬無效，依民法第767 條規定，請求上訴人塗
    銷信託登記。又縱認上開信託行為有效，伊以起訴狀繕本之
    送達作為終止信託之意思表示，信託關係既經伊終止，上訴
    人即負有將信託登記塗銷，並將系爭土地回復為伊所有之義
    務等情，爰民法第767 條規定及信託物返還請求權，求為命
    上訴人將系爭土地於91年7 月19日以信託為登記原因之所有
    權移轉登記塗銷，並回復為伊所有之判決。
二、上訴人則以：系爭土地係兩造之母於88年間所購買，價款亦
    係兩造之母所支付，當初係為節稅始以被上訴人名義登記為
    所有權人。系爭信託登記係於91年7 月16日經被上訴人同意
    辦理，並於同月19日登記完成，被上訴人空言否認，自無可
    取。另系爭土地信託登記固記載受益人為被上訴人，然信託
    利益並非全由被上訴人享有，實係伊為被上訴人管理財產、
    清償債務，故於被上訴人清償債務完畢前，信託利益並非由
    被上訴人享有，且系爭信託契約第4、5條已有明確約定信託
    登記之期間及信託關係消滅事由，被上訴人擅自終止信託，
    為無理由等語，資為抗辯。
三、原審為被上訴人勝訴之判決，上訴人不服，提起上訴，並聲
    明：(一)原判決廢棄。(二)被上訴人在第一審之訴駁回。被上訴
    人答辯聲明：上訴駁回。
四、兩造不爭執之事實：
  (一)系爭土地於91年7月19日以信託為原因，由委託人即被上訴
    人移轉所有權登記予受託人即上訴人。
  (二)兩造所訂信託契約約定委託人即被上訴人為受益人。
五、兩造間信託契約有效：
  (一)系爭土地於91年7 月19日以信託為原因，所有權由被上訴人
    移轉登記予上訴人之事實，為兩造所不爭，並有土地登記謄
    本及信託契約書在卷可稽 (見原審卷第31-34頁)，並經原審
    調取該信託登記全卷核閱無訛，有桃園縣蘆竹地政事務所於
    98年6月4日以蘆地登字第0980003904號函及附件可依 (見原
    審卷第15-26頁)，堪認為真正。
  (二)系爭信託登記時，有被上訴人印鑑及身分證供申請印鑑證明
    ，身分證及印鑑均係足以表彰個人身分之重要文件，苟非被
    上訴人同意辦理系爭信託登記，上訴人自無從取得，被上訴
    人主張上訴人未經其同意擅自辦理云云，自不足採。又，當
    事人主張有利於己之事實者，就其事實有舉證之責任 (民事
    訴訟法第277條前段參照)，被上訴人主張上訴人係辦理償債
    手續時擅自辦理，兩造間並未成立信託契約，該信託登記無
    效，為上訴人所否認，被上訴人復未舉證以實其說，所為之
    主張，亦不足採，故兩造間信託契約有效。
六、被上訴人終止兩造間信託契約，為有理由：
  (一)系爭信託契約之受益人為被上訴人，有前揭信託登記案卷在
    卷可稽(見原審卷第19頁)，按信託利益全部由委託人享有者
    ，委託人或其繼承人得隨時終止信託(信託法第63條第1項參
    照 )。兩造所訂信託契約既約定以委託人即被上訴人為受益
    人，則被上訴人依信託法第63條第1 項規定，以起訴狀繕本
    送達上訴人(即98年6月1日)為終止信託契約之意思表示，即
    屬有據。
  (二)系爭信託契約第4、5條固載明信託期間自91年7 月16日起至
    121年7月15日止，信託關係消滅事由：雙方協議終止信
    託期間屆滿(見原審卷第19頁)等語，然此係約定終止事由，
    並未限制被上訴人依信託法第63條第1 項終止之權利，故上
    訴人主張信託期間及信託關係消滅事由，既經約定，被上訴
    人不得依該法條終止信託云云，自無足取。
  (三)系爭土地固係由兩造之母隆陳玉秀(按於98年5月18日業經臺
    灣桃園地方法院以97年度禁字第271 號民事裁定宣告禁治產
    ，見本院卷第57頁)於85年3月23日與賣主游有義等人訂立不
    動產買賣契約書，以新台幣4,980,000元買受(見本院卷第43
    -45頁)，並登記被上訴人名下，惟登記原因有諸端，或係借
    名，或係信託，其法律關係存在於被上訴人與其母隆陳玉秀
    間，故上訴人抗辯系爭土地實為兩造之母隆陳玉秀出資購買
    ，當初是為節稅之目的，始借名登記為被上訴人所有，真正
    所有權人為隆陳玉秀云云，與本件信託關係無涉。
  (四)按，委託人於不利於受託人之時期終止信託者，應負損害賠
    償責任(信託法第63條第2項參照 )，如上述，被上訴人既得
    終止信託契約，如有不利於受託人之情事而終止，亦係上訴
    人另依法請求損害賠償問題，故上訴人以其為被上訴人管理
    財產、清償債務，於被上訴人清償債務完畢前，信託利益並
    非由被上訴人享有為抗辯，同無足取。
  (五)查，91年7 月10日辦理信託登記時，信託受益人已明確記載
    為被上訴人，已如上述，且辦理信託登記係由上訴人之夫林
    清成辦理，為上訴人所自認(見本院卷第82頁)，足見兩造間
    已同意信託受益人為被上訴人，故上訴人抗辯信託利益並非
    全由被上訴人享有云云，自無足取；又，本院認定有信託關
    係存在；上訴人又自承兩造成立信託合意時林清成並不在場
    (見本院卷第82頁)；及事證已明，自無傳訊林清成之必要，
    併予敘明。
  (六)兩造所訂信託契約既經被上訴人合法終止，被上訴人依信託
    物返還請求權，請求上訴人將系爭土地於91年7 月19日以信
    託為登記原因之所有權移轉登記塗銷，並回復為被上訴人所
    有，即無不合，應予准許。
七、綜上所述，被上訴人依信託物返還請求權，請求上訴人將系
    爭土地於91年7 月19日以信託為登記原因之所有權移轉登記
    塗銷，並回復為被上訴人所有，即無不合，應予准許。原審
    為上訴人敗訴之判決，尚無不合，上訴意旨指摘原判決不當
    ，求予廢棄改判，為無理由，應駁回其上訴。
八、兩造其餘之攻擊或防禦方法及未經援用之證據，經本院斟酌
    後，認為均不足以影響本判決之結果，自無逐一詳予論駁之
    必要，併此敘明。
九、據上論結，本件上訴為無理由，依民事訴訟法第449條第1項
    、第78條，判決如主文。
中    華    民    國    98    年    12    月    29    日
                    民事第十五庭
                        審判長法  官  林恩山
                              法  官  陳雅玲
                              法  官  黃國忠
正本係照原本作成。
如不服本判決，應於收受送達後20日內向本院提出上訴書狀，其
未表明上訴理由者，應於提出上訴後20日內向本院補提理由書狀
（均須按他造當事人之人數附繕本）上訴時應提出委任律師或具
有律師資格之人之委任狀；委任有律師資格者，另應附具律師資
格證書及釋明委任人與受任人有民事訴訟法第466條之1第1 項但
書或第2項（詳附註）所定關係之釋明文書影本。
中    華    民    國    98    年    12    月    30    日
                              書記官  陳明俐
附註：
民事訴訟法第466條之1（第1項、第2項）：
對於第二審判決上訴，上訴人應委任律師為訴訟代理人。但上訴
人或其他法定代理人具有律師資格者，不在此限。
上訴人之配偶、三親等內之血親、二親等內之姻親，或上訴人為
法人、中央或地方機關時，其所屬專任人員具有律師資格並經法
院認為適當者，亦得為第三審訴訟代理人。

司法院資訊處製作；財團法人民間司法改革基金會備份。
